臺灣桃園地方法院民事判決　　　　　　 99年度勞訴字第100號
原　　　告　李聰潭
　　　　　　潘貴琴
共　　　同
訴訟代理人　洪榮彬律師
被　　　告　有勝水泥製品股份有限公司
法定代理人　邵立業
上當事人間請求侵權行為損害賠償事件，本院於民國100年5月
26日言詞辯論終結，判決如下：
    主  文
被告應給付原告李聰潭新臺幣陸拾柒萬柒仟陸佰陸拾元、原告潘
貴琴新臺幣伍拾萬捌仟貳佰肆拾伍元，及均自民國一百年三月九
日起至清償日止，按週年利率百分之五計算之利息。
訴訟費用由被告負擔。
本判決於原告李聰潭以新臺幣貳拾貳萬陸仟元，原告潘貴琴以新
臺幣壹拾柒萬元分別為被告供擔保後，各得假執行。
    事  實  及  理  由
壹、程序方面：原告起訴時原請求被告應給付原告新臺幣（下同
    ）1,185,905 元，及自起訴狀繕本送達翌日起至清償日止之
    法定遲延利息；嗣因其給付可分，而變更聲明為請求被告給
    付原告李聰潭677,660 元、潘貴琴508,245 元及其遲延利息
    ，其請求之基礎事實同一，合於民事訴訟法第255 條第1 項
    第2 款之規定，應予准許。
貳、實體方面：
一、原告主張：李鎮丞為原告李聰潭、潘貴琴之子，自民國99年
    8 月16日起即受僱於被告公司，惟於99年8 月30日死亡。詎
    被告公司竟未依勞工保險條例之規定於李鎮丞到職當日為其
    投保勞工保險，迄其死亡時，仍未加保，致原告未能請領勞
    保喪葬津貼及遺屬津貼。李鎮丞死亡前起計6 個月之平均月
    投保薪資為新臺幣（下同）33,883元，而其參加保險年資合
    計已滿2 年，故原告因未能請領勞保喪葬津貼5 個月及遺屬
    津貼30個月，共計受有35個月投保薪資之損失，其中喪葬費
    實際由原告李聰潭支出，而原告李聰潭及潘貴琴為受領遺屬
    津貼同一順序之人，各得請求遺屬津貼之一半，故李聰潭因
    此所受損失為677,660 元（計算式：33,883元×30÷2 ＋33
    ,883元×5 ＝677,660 元）、潘貴琴所受損失則為508,24 5
    元（計算式：33,883元×30÷2 ＝508,245 元）。爰依侵權
    行為之法律關係提起本訴，聲明求為判命被告公司應賠償原
    告李聰潭677,660 元、原告潘貴琴508,245 元，及均自起訴
    狀繕本送達翌日起至清償日止，按週年利率百分之5 計算之
    利息，並願供擔保，請准宣告假執行。
二、被告則以：李鎮丞於99年8 月16日到職時，伊多次向李鎮丞
    要求提供身分證影本，以便辦理勞工保險，而李鎮丞均未提
    供；嗣因李鎮丞精神狀況不佳，且在工地與他人發生爭執、
    施暴，約於99年8 月27日左右，即已通知李鎮丞及其工班，
    李鎮丞已毋庸到職，而李鎮丞亦確實即未再到職，勞動契約
    業已合意終止，則李鎮丞於99年8 月30日死亡時，兩造間並
    無僱傭關係，自無請領喪葬津貼及遺屬津貼之權利等語，聲
    明求為駁回原告之訴。
三、兩造不爭執之事項：
(一)、原告李聰潭、潘貴琴為李鎮丞之父、母，有戶籍謄本附卷可
    稽（見本院卷第6、7頁）。
(二)、李鎮丞自99年8 月16日起受僱於被告公司，被告公司並未為
    其投保，有李鎮丞勞工保險被保險人投保資料表明細影本附
    卷可稽（見本院卷第11至14頁）。
(三)、李鎮丞於99年8 月30日上午10時許，被發現倒臥在住處浴室
    內而死亡，有相驗屍體證明書影本在卷足稽（見本院卷第8
    頁）。
(四)、被告公司因未於李鎮丞到職日申報加保及提繳勞工退休金，
    經勞工保險局認定其死亡前6 個月平均薪資為33,883元，而
    其參加保險年資合計已達2 年，亦有前揭投保資料明細表可
    參。
四、兩造爭執之事項：
(一)、李鎮丞死亡時與被告公司是否仍有僱傭關係？
(二)、如是，則李鎮丞未提供資料予被告公司辦理投保，被告是否
    仍應負責，或是否可主張與有過失？
五、本院之判斷：
(一)、李鎮丞死亡時與被告公司是否仍有僱傭關係？
  1.原告主張李鎮丞死亡時與被告公司仍有僱傭關係等語，業據
    證人即李鎮丞之領班陳萬益到院證述明確，且證述：「（問
    ：李鎮丞過世當日有無打電話去問李鎮丞當日為何未工作？
    ）我有打，沒有找到人，他也沒有跟我請假，他也沒有告訴
    我他要來或是不要來」、「（問：每日上工點工時，有無計
    算一天要多少工人來工作？）每天工作就是這麼多人，都會
    計入李鎮丞，有到班才有算錢」、「（問：沒有到工不會算
    錢，但是否仍算是你們的工人？）是」、「（問：李鎮丞過
    世前，有人告訴他叫他不要來了，你有無印象有此事？）沒
    有這件事」等語，而再經確認後仍證述：「（問：李鎮丞有
    無與人打架，公司請你不要再僱用他？）25、26的其中一天
    ，李鎮丞有與挖土機司機吵架…那天的情況老闆（即被告公
    司法定代理人）隔天有問我，但他並沒有跟我說什麼，只有
    問我什麼情形而已，老闆他有告訴我李鎮丞在車上不知道做
    什麼，要我注意」、「（問：注意是指何意？）吵架之前好
    幾天老闆就有告訴我要注意李鎮丞，就是要我留意李鎮丞的
    行為」、「（問：是否李鎮丞到班第三日就有精神怪怪的情
    況，證人是否有說他的神經衰弱的情況，請證人轉達李鎮丞
    看完醫生再上班？）被告有問我，我也有告訴被告法定代理
    人李鎮丞確實神經衰弱的情形，但其並沒有告訴我轉達看好
    醫生再上班一事。李鎮丞有告訴我他白天都睡不著，當時都
    做夜班」、「（問：8 月27日李鎮丞是否與挖土機司機亦有
    衝突，司機跑掉，我是否有告訴你不要再帶這個人來了？）
    是吵完架之後被告法代問我什麼情況，有沒有說過不要再這
    個人這件事我記不清楚了。我有告訴過李鎮丞，在工地不要
    這樣，但是並沒有告訴他老闆請他不要來…這一件是因為老
    闆沒有跟我講，我沒有印象老闆有叫李鎮丞不要來了」等語
    ，而證人陳萬益更係被告先行表示欲傳訊之證人，而證人陳
    萬益對於李鎮丞有於工地與他人發生衝突之情形亦均據實陳
    述，應認其所述應為實在，則證人陳萬益既已證述李鎮丞至
    死亡時均無向其表示終止契約等語，是認原告主張李鎮丞於
    死亡當時與被告公司僱傭關係仍然存續，應可採信。
  2.被告雖抗辯已於99年8 月27日終止勞動契約等語，惟證人即
    其所聲請傳訊與李鎮丞發生衝突之挖土機司機王銘誌證述關
    於被告終止勞動契約之部分，均係聽聞被告法定代理人單方
    之陳述，並未曾親見被告法定代理人對陳萬益或李鎮丞說明
    ，況且，其證述返回工地後陳萬益之工班已全部未繼續工作
    ，亦未能由陳萬益處聽聞其情形，實難作為被告確已向陳萬
    益或李鎮丞為終止契約之證據，而證人即被告公司原會計呂
    敏慧亦僅證述被告法定代理人對陳萬益表示要李鎮丞不要來
    了一節，惟李鎮丞是否有收受終止契約之意思表示部分則不
    明，且由證人呂敏慧證述：「打架那一次，陳（萬益）表示
    說好（即不要再帶李鎮丞來一事），隔天下了幾天雨就休息
    沒有施工，後來陳萬益就打電話來說這個人已死亡…打架之
    後隔天老闆在報表上註明他曠職，問陳萬益，陳也說他沒有
    來找不到他，老闆當時就跟陳說找不到就算了，不要再讓他
    來」等語，足見被告法定代理人本人對於究竟是否已與李鎮
    丞終止契約亦不清楚，因此才會在報表上註明曠職；況且，
    倘被告法定代理人所述為真，則其為終止之意思表示一次即
    為已足，何以竟需多次向陳萬益重覆表示不要帶李鎮丞到班
    等語，再互核證人呂敏慧證述曾向陳萬益催補資料多次，一
    直到李鎮丞死亡前仍在催補，且因催補不到資料老闆亦請其
    不要來了等語，亦證其縱有向陳萬益為前開之表示，亦不足
    使陳萬益知悉被告公司確實有要與李鎮丞為終止契約之真意
    ，因而陳萬益未曾轉知李鎮丞此事，而至李鎮丞死亡前，只
    要其有到班有施工，被告均接受其勞務之提供，是其縱有前
    開多次之表示，均不足以認確有與原告終止契約之意，應堪
    認定，是被告前開所辯，不足採信。
(二)、李鎮丞未提供資料予被告公司辦理投保，被告是否仍應負責
    ，或是否可主張與有過失？
  1.經查，被告公司並不否認與李鎮丞間原有僱傭關係存在，依
    前述規定，被告公司即有為李鎮丞投保勞工保險之義務，應
    無疑義。被告雖抗辯已多次向李鎮丞或透過陳萬益要求李鎮
    丞提供相關資料以辦理投保，而均不提供，致未能投保等節
    ，雖經證人陳萬益及呂慧敏證述屬實，而堪認定。惟按勞工
    保險條例第6 條規定，凡符合該條例之勞工，應以其雇主或
    所屬團體為投保單位，全部參加勞工保險，同條例第10條規
    定，各投保單位應為其所屬員工辦理理勞工保險手續及其他
    保險業務，此係屬於強行規定，可解釋為強行契約法規之一
    種。準此，依勞工保險條例第6 條規定之意旨可知，勞工保
    險係屬強制保險，參加與否非取決於受雇人之意願，縱受雇
    人不願參加，僱用人仍得為其投保並有義務為之，倘僱用人
    未為受僱人辦理投保手續，除有不可抗力或期待不可能等情
    事外，僱用人均應負全額之賠償責任，縱受僱人不願參加，
    僱傭人仍有為其投保之義務。是姑不論李鎮丞未能提出是否
    有拒絕投保之意思，依前揭說明旨趣，被告自不能以李鎮丞
    未能提出相關資料供其投保為由，即免除其為李鎮丞投保之
    義務；再者，關於勞工違反規定，不參加保險或辦理勞工保
    險手續者，亦可依勞工保險條例第71條之規定課予行政罰鍰
    ，惟其並無如勞工保險條例第72條第1 項之規定，除對於僱
    主課予行政罰鍰外，並應賠付勞工因此所受之損害，是被告
    自不得依此據以免責；再者，關於勞工保險條例相關給付之
    規定，其性質係為保障勞工所為之特別規定，應非屬一般損
    害賠償之性質，應無民法第217 條與有過失規定之適用，是
    被告亦不得主張與有過失，是被告前揭所辯，尚無可採。
  4.再按違反保護他人之法律，致生損害於他人者，負賠償責任
    ，民法第184 條第2 項前段定有明文。又被保險人死亡時，
    按其平均月投保薪資，給予喪葬津貼5 個月；遺有配偶、子
    女、父母、祖父母、受其撫養之孫子女及兄弟姊妹者，並給
    予遺囑津貼；其支給標準，參加保險年資已滿2 年者，按被
    保險人平均月投保薪資，一次發給30個月遺囑津貼；投保單
    位不依勞保條例之規定辦理保險手續者，按自僱用之日起，
    至參加保險之日止應負擔之保險費金額，處以2 倍罰鍰。勞
    工因此所受之損失，並應由投保單位依本條例規定之給付標
    準賠償之，勞工保險條例第63條之2 及第72條第1 項亦有明
    文規定。本件被告違反前述勞工保險條例之保護他人之法律
    ，致原告2 人受有未能依前述規定領取喪葬津貼及遺囑津貼
    之損失，自得依前揭規定按投保單位之給付標準請求賠償。
    查李鎮丞參加勞工保險年資合計超過2 年，此有勞工保險被
    保險人投保資料表在卷足稽，且被告公司並未就此有所爭執
    ，依前開規定被告公司應按平均月投保薪資給予原告2 人共
    5 個月喪葬津貼及30個遺囑津貼。
  5.另按以現金發給之保險給付，其金額按被保險人平均月投保
    薪資及給付標準計算。而前項月投保薪資之計算方式，除年
    金給付及老年一次金給付外，其他現金給付之平均月投保薪
    資：按被保險人發生保險事故之當月起前6 個月之實際月投
    保薪資平均計算，為勞工保險條例第19條第2 項、第3 項第
    2 款定有明文。原告主張按李鎮丞死亡之當月起前6 個月之
    平均月投保薪資為33,883元等語，據其提出勞工保險被保險
    人投保資料表明細為證，被告公司並爭執以此作為計算月投
    保薪資之金額，依前揭規定，原告2 人原得請求勞工保險局
    按其死亡前之平均月投保薪資33,883元，給與喪葬津貼5 個
    月應為169,415 元（計算式：33,883元×5 ＝169,415 元）
    ，及遺屬津貼30個月計1,016,490 元（33,883元×30＝1,01
    6,490元）。又按得請領喪葬津貼之人為實際支出殯葬費之
    人，而父母則為受領遺屬津貼之順序後於配偶及子女之第二
    順序，勞工保險條例第63條第1 項、第65條分別有明文規定
    ，而原告李聰潭主張其為支出殯葬費用之人，被告並未否認
    ，是其應為得請領勞保喪葬津貼之人；而李鎮丞死亡時並無
    配偶及子女，則原告李聰潭、潘貴琴，自各得分別請領遺屬
    津貼之一半，即508,245 元（計算式：1,016,490元÷2 ＝
    508,245 元），是原告李聰潭、潘貴琴可領取之金額各為67
    7,660 元（喪葬津貼加計遺屬津貼，計算式：169,415 元＋
    508,245 元＝677,660 元）及508,245 元。勞工保險條例旨
    在保障勞工之生活，已如前述，自屬保護他人之法律，本件
    被告公司違反勞工保險條例之規定，未為李鎮丞投保，致其
    死亡時，原告2 人未能依勞工保險條例之規定領取喪葬津貼
    及遺屬津貼，受有損害，自應負賠償責任。
六、綜上所述，原告2 人因被告公司未依法為李鎮丞投保勞工保
    險之行為，致受有無行依勞工保險條例領取喪葬津貼及遺屬
    津貼之損失，請求被告給付原告各如主文第一項所示之金額
    及自合法通知被告後當庭訴狀送達翌日，即100 年3 月9 日
    起之法定遲延利息，見本院卷第39頁言詞辯論筆錄，則屬有
    據，應予准許。原告陳明願供擔保聲請宣告假執行，核無不
    合，爰酌定相當之擔保金額，予以准許。
七、本件為判決基礎之法律關係已臻明確，兩造其餘之攻擊防禦
    方法核與判決結果不生影響，毋庸一一論列，併此敘明。
據上論結：本件原告之訴為有理由，依民事訴訟法第78條、第39
0 條第2 項，判決如主文。
中    華    民    國  100     年    6     月    23    日
                       民事第三庭    法  官  陳筱蓉
上為正本係照原本作成
如對本判決上訴，須於判決送達後二十日內向本院提出上訴狀。
如委任律師提起上訴者，應一併繳納上訴審裁判費。
中    華    民    國  100     年    6     月    23    日
                                    書記官  蔡佩媛